臺灣高等法院高雄分院民事判決
                                       110年度再字第12號
再審原告    郭基興  
訴訟代理人  郭憲睿  
再審被告    吳嘉琳  

            吳嘉南  

            吳俊慶  

共      同
訴訟代理人  黃如流律師
            黃宥維律師
上列當事人間拆屋還地事件，再審原告對於中華民國109 年3月4
日本院108年度重上更一字第13號民事確定判決提起再審之訴，
本院於110年12月15日言詞辯論終結，判決如下：
    主  文
再審之訴駁回。
再審訴訟費用由再審原告負擔。　
　　理  由
一、再審原告主張：再審被告前主張伊以如原確定判決附表所示
    地上物無權占用其等所有坐落高雄市○○區○○段000○000000地
    號土地（下逕稱該地號土地，合稱系爭土地），請求伊拆屋
    還地並給付相當於租金之不當得利，原確定判決維持一審命
    伊拆除如附表編號C-3、C-5、D-1、E-1部分之地上物並返還
    該部分所占用土地予再審被告吳嘉琳，及命伊給付再審被告
    租金新臺幣（下同）48萬元，與自民國105年6月28日起至拆
    除C-5、E-1地上物，並返還該部分所占用土地之日止，按年
    給付吳嘉琳相當於租金之不當利益4萬元之判決，並再命伊
    拆除附表編號F-1部分之地上物並返還該部分土地，另駁回
    吳嘉琳自101年6月14日起至105年6月28日止，按年給付4萬
    元之請求。惟：㈠系爭土地上之建物即門牌號碼高雄市○○區○
    ○街00號房屋（下稱系爭建物）為訴外人郭憲睿、郭耀群所
    有，吳嘉琳竟對無處分權之伊請求拆屋還地，當事人適格即
    有欠缺，原確定判決未察而命伊拆屋還地，自有民事訴訟法
    第496條第1項第1款適用法規顯有錯誤之再審事由。㈡原確定
    判決依據高雄市政府地政局旗山地政事務所（下稱旗山地政
    ）土地複丈成果圖之測量結果（下稱系爭成果圖）認定伊有
    占用系爭土地，然341-1地號土地與同段342-1地號土地（伊
    為該地共有人之一）界址錯誤，據此繪製之成果圖亦有錯誤
    。查前高雄縣政府曾於77、78年間為修築「旗山鎮都市○○○0
    ○道路○○○○00000地號及其附連之同段342-15、342-2地號等1
    5筆土地及其上建物（下稱78年徵收案），當時為確定徵收
    範圍及面積，旗山地政必應以「全測站經緯儀」進行精準測
    量，後續之土地測量即應延續使用78年徵收案之基準點，然
    旗山地政事後歷次之測量卻均未援引78年徵收案測量基準點
    而以自由測站法方式進行測量，341-1地號土地於94年間分
    割時亦未參考上開基準點而違法分割，此既已違法，自不得
    作為日後「法院囑託測量」之測量基準。又依據前高雄縣政
    府就78年徵收案核定發放補償金之公告，共補償342-15地號
    平和街15號建物15㎡，而342-15地號土地雖於78年由342-2地
    號土地分割，然依建築物補償清冊乃補償平和街3、5、7、9
    、11、13、15等7間房屋，可見係以342-1地號土地之建物為
    依據分割，而平和街5號建物於61年間遭法院查封【台灣高
    雄地方法院（下稱高雄地院）61年度執字第7037號假扣押執
    行事件，下稱7037號執行事件】迄今，核對該查封鑑界資料
    比對建物寬度即可證明系爭建物並未越界。惟旗山地政違反
    地籍測量規則相關法令，未以78年徵收案之測量成果為準，
    又訛稱當時之土地徵收資料均已滅失云云，意圖卸責、欺瞞
    法院，實有重新測量342-1與341-21地號土地界址之必要。
    伊事後查悉聲證2、3、16、17、18、21之新證據，可以證明
    旗山地政當時測繪程序明顯違反辦理法院囑託土地界址鑑定
    作業程序「應參考而未參考歷次鑑界」，系爭成果圖顯然違
    誤不可採信，廢棄系爭成果圖後再行重測，伊應可受較有利
    之裁判，是原確定判決有民事訴訟法第496條第1項第13款、
    第497條、第498條之再審事由。㈢又所有之測量成果圖左側
    均有標記「歷次複丈資料情形」字樣，但旗山地政及高雄市
    地政局並未詳查後紀錄，而提供不實資料給法院，台灣橋頭
    地方檢察署已就此進行偵查，故原確定判決亦有民事訴訟法
    第496條第1項第9款之再審事由等語。聲明：㈠原確定判決不
    利於再審原告部分全部廢棄。㈡上開廢棄部分，再審被告於
    前訴訟程序之第一審之訴駁回。
二、再審被告則以：系爭建物為再審原告於64年間向訴外人林樹
    德之父所購，為再審原告所有，此經再審原告於原確定判決
    108年5月29日準備程序整理不爭執事項中所自認，原確定判
    決據此而為裁判，並無不合。況如依再審原告所述，其顯然
    自知所謂當事人不適格之事由而不為主張，依民事訴訟法第
    496條第1項本文但書之規定，不得據以提起再審之訴。又再
    審原告既謂7037號執行事件之查封測量成果圖已遺失，旗山
    地政嗣後所為之複丈，當無從再為參考，況該案僅係法院囑
    託未登記建物查封而測繪建物並非鑑界，應亦無複丈成果圖
    。另土地徵收並非地籍測量實施規則第204條規定得申請土
    地複丈之情形，再審原告片面臆測78年徵收案必有針對342-
    15地號土地及其附連土地進行測量作成成果圖云云，亦屬無
    據。而再審原告並未提出上開所謂未經參考之測量成果圖，
    縱有該圖面，未經測量亦無法逕自圖面即為有利於再審原告
    之裁判，況鑑定僅為調查證據方法之一種，原確定判決選擇
    對土地測量有特別知識經驗之地政機關進行測量，旗山地政
    依其設備、專業知識，將鑑測成果函送法院參考，原確定判
    決踐行調查證據之程序後，綜合全部卷證資料，依心證判斷
    再審原告有無權占用土地情事，乃事實審法院取捨證據，認
    定事實之職權行使，再審原告就此所為指摘，並無可取。本
    件並無再審原告所指再審事由等語為辯。聲明：再審之訴駁
    回。　　
三、本院論斷：
  ㈠原確定判決不具民事訴訟法第496條第1項第1款再審事由： 
　⒈按民事訴訟法第496條第1項第1款所謂適用法規顯有錯誤者，
    係指確定判決所適用之法規顯然不合於法律規定，或與司法
    院現尚有效及大法官會議之解釋，或最高法院尚有效之判例
    顯然違反者而言 (最高法院60年台再字第170號裁判要旨參
    照) 。又當事人適格，係指當事人就具體特定之訴訟，得以
    自己之名義為被上訴人或上訴人，而受為訴訟標的法律關係
    之本案判決之資格而言，故在給付之訴，若被上訴人主張其
    為訴訟標的法律關係之權利主體，他造為訴訟標的法律關係
    之義務主體，其當事人即為適格，至被上訴人是否確為權利
    人，上訴人是否確為義務人，乃為訴訟標的法律關係之要件
    是否具備，即訴訟實體上有無理由之問題，並非當事人適格
    之欠缺（最高法院93 年度台上字第382號裁判意旨參照）。
　⒉查再審被告於原確定判決主張再審原告無權占用其所有之系
    爭土地，應拆屋還地，並給付相當於租金之不當得利，即再
    審被告主張其為訴訟標的法律關係之權利主體，再審原告為
    訴訟標的法律關係之義務主體，依前揭說明，本件當事人即
    為適格。至再審被告請求再審原告拆屋還地得否允許，乃訴
    有無理由之問題，非當事人適格之欠缺，再審原告所指，已
    嫌無據。
　⒊又再審原告於108年5月29日準備程序期日中，不爭執原確定
    判決之承審法官援引前審整理之爭點㈡所載「系爭376地號土
    地上建有郭基興所有系爭建物，門牌號碼為高雄市○○區○○路
    00號，系爭建物係郭基興於64年向訴外人林樹德之父所購買
    」，並同意將之列為不爭執事項（原確定判決卷第42頁反面
    、第43頁），而當事人於準備程序中經受命法官整理協議之
    不爭執事項，既係在受命法官前積極而明確的表示不爭執，
    性質上應屬民事訴訟法第279條第1 項所規定之自認，再審
    被告對其所主張系爭建物為再審原告所有乙節，依法即無庸
    舉證，是原確定判決依再審原告自認之事實而認定系爭建物
    為再審原告所有，乃依法有據，自無何違反法令可言。至再
    審原告雖提出另案筆錄、存證信函、營利事業登記證等，辯
    稱系爭建物為郭憲睿、郭耀群所有云云，然此為如本件有再
    審理由而再開再審程序後，再審原告是否依該等證據證明其
    當時之自認與事實不符而撤銷自認之問題，尚非本件再審程
    序所應審酌，附此敘明。
  ⒋綜上，再審原告指原確定判決未審酌其無處分系爭建物之權
    利而有當事人不適格之適用法規錯誤之再審事由云云，並無
    理由。
　㈡原確定判決不具民事訴訟法第496條第1項第13款、第497條、
    第498條再審事由：
　⒈按當事人發現未經斟酌之證物或得使用該證物者，得以再審
    之訴對於確定終局判決聲明不服，但以如經斟酌可受較有利
    益之裁判者為限，民事訴訟法第496條第1項第13款定有明文
    。所謂當事人發現未經斟酌之證物或得使用該證物，係指前
    訴訟程序事實審言辯論終結前已存在之證物，因當事人不知
    有此，致未經斟酌，現始知之，或雖知有此而不能使用，現
    始得使用者而言（最高法院29年上字第1005號、32年上字第
    1247號裁判要旨參照）。
　⒉再審原告提出聲證2、3、16、17、18、21主張為其發現未經
    斟酌之證物云云。查：
  ⑴聲證3為監察院於110年1月22日函請高雄市政府就再審原告所
    陳情有關旗山地政辦理鑑界作業之界址糾紛予以處理之函文
    （本院卷第45頁），該函文僅單純將再審原告之陳情內容轉
    請高雄市政府處理，並無何確認或佐證再審原告上開主張之
    證據證明力，且此函文在原確定判決109年2月12日言詞辯論
    終結前尚未存在，本無所謂發現可言，自不得以之為再審理
    由。
　⑵附表編號C-5、E-1、F-1地上物係坐落於376地號土地上，而
　　376與342-1地號土地並未相連（參原確定判決附圖所示，原
    確定判決卷第168頁），原確定判決就該部分地上物，係認
    定再審原告就此部分地上物所占用之基地部分，已因租賃關
    係終止而為無權占用（見原確定判決理由欄第七大項所載）
    ，顯與隔鄰土地界址無涉。且依再審原告所指，其所謂之新
    證據乃均係指稱341-21與342-1地號土地界址有誤而有測量
    錯誤情事云云，並未指涉376地號土地界址有何問題，是其
    所謂之證據顯均與無權占用376地號土地之地上物無關，故
    再審原告所指之上開證據資料縱經斟酌，顯亦不會影響原確
    定判決就此部分地上物為無權占用之認定，自不符合再審要
    件。
　⑶另就坐落於341-21地號土地上之附表編號C-3、D1地上物部分
    ，再審原告提出上開資料主張有民事訴訟法第496條第1項第
    13款之再審事由。惟：　
　①再審原告主張其於另案確認342-1與341-21地號土地之界址訴
    訟（橋頭地院106年度訴字第980號、108年度簡字第1號、10
    8年度簡上字第68號，下稱系爭界址訴訟）調卷時，知悉聲
    證2為7037號執行事件中旗山地政函覆雄高雄地院辦理查封
    函文（本院卷第39-43頁、第383頁）之新證據云云。然該案
    僅係法院囑託未登記建物查封而測繪建物並非鑑界，原無以
    之為日後鑑界比對參考資料之必要，再審原告亦自承旗山地
    政已遺失上開「查封測量成果圖」（本院卷第11頁），則更
    無參考該已滅失之成果圖之可能。至聲證16為78年徵收案之
    地籍圖（本院卷第115頁）；聲證17為78年徵收案之用地徵
    收清冊（本院卷第191頁）；聲證18為78年徵收案建築物補
    償清冊（本院卷第193頁），上開資料均非土地鑑界資料，
    亦非測量成果圖，於此亦未見78年徵收案中有何土地界址量
    測資料可供參考，再審原告上開所指，已屬無據。
  ②又再審原告主張其係於104年4月間，在橋頭地院106年度重訴
    字第63號分割共有物事件之二審（即本院109年度重上字第9
    5號）審理期間閱卷始查得聲證21云云（本院卷第383頁）。
    惟聲證21為94年341-1地號土地分割鑑界複丈圖內「共有人
    與關係人蓋章」之放大圖（本院卷第207頁），依再審原告
    所陳，此係引自聲證20即旗山地政107年6月29日高市旗測地
    字第10770542700號函附之341-21地號分割鑑界複丈圖（本
    院卷第27、201-205頁），故聲證21實係再審原告事後自行
    將聲證20之分割鑑界複丈圖之局部放大所得，即非屬原確定
    判決事實審言辯論終結前已存在之證物之屬，依前說明，並
    無所謂發現可言。而聲證21係源自聲證20，縱認再審原告所
    謂之新證據應指聲證20，然聲證20係再審原告之訴訟代理人
    郭憲睿於107年6月21日在系爭界址訴訟中向法院聲請函調相
    關資料，經旗山地政函覆聲證20之內容後，郭憲睿委任之訴
    訟代理人於同年7月9日閱卷取得上開資料，有筆錄、函文暨
    附件、閱卷聲請書附於系爭界址訴訟案卷可參（橋頭地院10
    6年度訴字第980號卷一第122、132、145頁），郭憲睿亦於
    該案請求傳訊於聲證20之複丈圖上用印之旗山地政前主任劉
    永富說明測量情況（同上卷第153、161頁），而再審原告之
    訴訟幾乎均由郭憲睿擔任訴訟代理人，對此應無不知之理，
    則其稱係在110年1月5日在本院109年度重上字第95號事件閱
    卷時才取得聲證20云云（本院卷第27頁），即有可議，再審
    原告即無不能在原確定判決言詞辯論終結前提出此證據之理
    ；況依再審原告所指，聲證20、21係用以證明其聲稱94年34
    1-1地號土地之分割案有違法分割情事之主張（本院卷第27-
    31頁參照），然迄今並未見有任何撤銷94年341-1地號土地
    分割登記之民事確定判決或行政處分，甚或相關人等因該分
    割登記而遭有罪判決之事證，則縱經斟酌聲證20、21，亦不
    足以影響系爭成果圖之測量結果，而無以為再審原告有利之
    認定，依前述說明，自不符合民事訴訟法第496條第1項第13
    款所指之證據。
　③況再審原告就系爭成果圖之界址、測量爭議於前訴訟程序歷
    次審理中一再爭執，而原確定判決就此乃於判決理由第九、
    ㈡、⒈、⒉、⒊欄位中敘明：附表編號C-3、D1，有無占用341-2
    1地號土地，及原確定判決附表編號A-3、B-3、C-3、D-1是
    否占用341-21地號土地，且有無民法第796條之1之適用之重
    要爭點，業經兩造於前審（即本院104年度上字第202號事件
    ）中進行攻防，而經前審認定A-3、B-3、C-3、D-1地上物確
    有占用341-21地號土地，且無越界建築規定之適用，再審原
    告應拆除A-3、B-3、C-3、D-1地上物並返還該部分土地予吳
    嘉琳，然前審主文第一項將原審命再審原告拆除C-3之建築
    標的物，併與編號D-1部分之土地，返還吳嘉琳部分予以廢
    棄，主文第二項後段則僅記載再審原告應將坐落341-21地號
    如附表所示編號A-3、B-3之建築標的物拆除，並騰空返還吳
    嘉琳。然前審就附表所示編號A-3、B-3之建築標的物之拆屋
    還地部分，未經再審原告提起上訴，此部分已告確定，業經
    最高法院107年度台上字第1678號號民事判決敘明。再審原
    告雖以前審此部分確定判決有違背法令為由，提起再審之訴
    ，亦經本院以108 年度再字第4 號判決駁回，足證前審此部
    分判斷並無顯然違背法令之情形，且兩造於本件訴訟中並未
    提出其他足以推翻該判斷之新訴訟資料，依上開說明，前審
    就此部分所為確定判決就上開爭點之判斷，於本件即有爭點
    效之適用，再審原告不得再為相反之主張，本院亦不得作相
    異之判斷等語。是以，原確定判決是適用爭點效而為再審原
    告無權占用341-21地號土地之認定，並非僅依系爭成果圖而
    為判定，則縱經審酌前述再審原告所指之證據亦無以推翻原
    確定判決所依循之前審確定判決（蓋前審確定判決並未經廢
    棄，後面之判決於同一當事人、同一爭點間，仍有爭點效之
    適用，而應受其拘束），而無為有利於再審原告認定之可能
    ，自不符合民事訴訟法第496條第1項第13款之再審事由。
　⒊按依第466條不得上訴於第三審法院之事件，除前條規定外，
    其經第二審確定之判決，如就足影響於判決之重要證物，漏
    未斟酌，或當事人有正當理由不到場，法院為一造辯論判決
    者，亦得提起再審之訴，民事訴訟法第497條固有明文。然
    該條係就不得上訴於第三審法院之事件而為之規定，而原確
    定判決係得上訴於第三審法院之事件，自無民事訴訟法第49
    7條之適用餘地，再審原告指原確定判決有民事訴訟法第497
    條之再審理由云云，即屬無據。
　⒋依民事訴訟法第498條規定提起再審之訴，必須為確定判決之
    基礎係為裁判，並該裁判有同法第496條、第497條所定情形
    ，始合其要件（最高法院75年度台再字第80號裁判要旨參照
    ）。本件為原確定判決之基礎者，係前審之確定判決及旗山
    地政繪製之系爭成果圖，而再審原告並未指出前審確定判決
    有民事訴訟法第496、497條之情形，且再審原告前對前審確
    定判決提起再審之訴，亦經本院108 年度再字第4 號判決駁
    回確定在案，而系爭成果圖並非所謂之裁判，再審原告以系
    爭成果圖有上開情形為由，對於原確定判決提起再審之訴，
    自有不當。
  ㈢原確定判決不具民事訴訟法第496條第1項第9款再審事由：　
　　按以民事訴訟法第496條第1項第9款所定「為判決基礎之證
    物係偽造或變造」情形，提起再審之訴者，依同條第2項規
    定，以宣告有罪之判決或處罰鍰之裁定已確定，或因證據不
    足以外之理由，而不能為有罪之確定判決或罰鍰之確定裁定
    者為限，始得提起再審之訴。再審原告指稱旗山地政在測量
    成果圖左側虛偽標記「歷次複丈資料情形」字樣，提供不實
    資料給法院，涉有瀆職罪嫌云云，固據提出檢察官調卷函及
    旗山地政函文等件為佐（本院卷第567-570頁），但其亦陳
    明此部分尚在偵查中，即並無何人因此而受有罪判決之宣告
    ，或因證據不足以外之理由，而不能為有罪之確定判決，再
    審原告空言指摘，顯與民事訴訟法第496條第1項第9款之規
    定不合，自不足據為再審之理由。
  ㈣綜上，本件再審原告主張原確定判決有民事訴訟法第496條第
    1 項第1 款、第9款、第13款及同法第497條、第498條之再
    審事由，均不足採，其執此提起本件再審之訴，為無理由，
    應予駁回。至342-1與341-21地號土地之界址，日後如經系
    爭界址訴訟確認與系爭成果圖之界址不同，此係再審原告是
    否另訴救濟之問題，附此說明。
四、本件事證已臻明確，兩造其餘攻擊防禦方法及所用之證據，
    經本院斟酌後，認均不足以影響本判決之結果，爰不逐一詳
    予論駁，併此敘明。
五、據上論結，本件再審之訴為無理由，判決如主文。
中　　華　　民　　國　 111　　年　　1　　月　　12　　日
                            民事第五庭
                                審判長法  官   蘇姿月
                                      法  官   謝雨真
                                      法  官   郭宜芳

以上正本證明與原本無異。
如對本判決上訴，須於判決送達後20日內向本院提出上訴狀，其
未表明上訴理由者，應於上訴後20日內向本院提出上訴理由書（
均須按他造當事人之人數附繕本）。
上訴時應提出委任律師或具有律師資格之人之委任狀，並依附註
條文規定辦理。如委任律師提起上訴者，應一併繳納上訴審裁判
費。
中　　華　　民　　國   111    年    1    月    12    日
                                      書記官   盧姝伶
附註：
民事訴訟法第466 條之1 ：
對於第二審判決上訴，上訴人應委任律師為訴訟代理人，但上訴
人或其法定代理人具有律師資格者，不在此限。
上訴人之配偶、三親等內之血親、二親等內之姻親，或上訴人為
法人、中央或地方機關時，其所屬專任人員具有律師資格並經法
院認適當者，亦得為第三審訴訟代理人。
第1 項但書及第2 項情形，應於提起上訴或委任時釋明之。 
                               
附表：        
原確定判決編號 （建築標的） 坐落土地/占用面積  C-3 （遮雨棚） 高雄市○○區○○段000000地號土地/10㎡  C-5 （遮雨棚） 同上段376地號土地/9㎡  D-1 （水泥空地） 同上段341-21地號土地/5㎡  E-1 （磚造建物） 同上段376地號土地/84㎡  F-1 （水溝） 同上段376地號土地/2㎡